【裁判字號】    90,訴,818
【裁判日期】    900731
【裁判案由】    違反山坡地保育利用條例
【裁判全文】
臺灣高雄地方法院刑事判決                            九十年度訴字第八一八號
    公  訴  人  臺灣高雄地方法院檢察署檢察官
    被      告  乙○○
                丙○○
                甲○○
右列被告因違反山坡地保育利用條例案件，經檢察官提起公訴（八十九年度偵字第二
二二六○號），本院判決如左：
    主  文
乙○○、丙○○、甲○○均無罪。
    理  由
一、公訴意旨係以：被告乙○○自民國八十四年四月七日至八十九年四月七日止，承
    租高雄縣桃源鄉○○段三十二地號山地保留地，因原由鄉○○○○○道路遭土石
    掩埋，於承租存續期屆滿後，竟未經主管機關許可，與共同被告丙○○於八十九
    年六月初，共同以每日新台幣四千元之代價，僱用共同被告甲○○駕駛挖土機依
    原有舊道路之路線開挖道路，致有表土崩落之虞。因認被告違反山坡地保育利用
    條例第三十四條罪嫌。
二、按犯罪事實應依証據認定之，無證據不得推定其犯罪事實；又不能證明被告犯罪
    者，應諭知無罪之判決，分別為刑事訴訟法第一百五十四條及第三百零一條第一
    項所明定。本件訊據被告三人固坦承於有於上開山坡地開挖馬路之行為，惟堅詞
    否認有何違反山坡地保育利用條例之犯行，辯稱：前開馬路為舊有之農路，因被
    土石淹沒，阻礙通行，經向鄉公所承辦人員請示，獲准後始進行開挖等語。經查
    ：
    （一）本件系爭土地業經高雄縣政府於六十五年五月三十一日以府地用字第一五
          四四五號非都市土地使用分區編定公告為山坡地等情，有高雄縣政府九十
          年五月十四日九○桃鄉農業字第二八七○號函附卷可佐，是上開土地確係
          山坡地保育利用條例所稱之山坡地，足資認定。惟按山坡地保育利用條例
          第三十四條規定在公有或他人山坡地內擅自墾殖、占用、或開發、經營及
          使用者，處六月以上五年以下有期徒刑，得併科新台幣六十萬元以下罰金
          ，係對無使用權人所設處罰之規定，為刑法上竊佔罪之特別法。至同法第
          三十五條則係對於有使用權者（即水土保持義務人）未依規定事先擬具水
          土保持計畫而對山坡地為利用所設處罰規定。行政院農業委員會八十年五
          月廿一日80農林字第○一一八三二九Ａ號函對於上開兩法條處罰之對象不
          同，亦已釋示明白。且最高法院八十二年台上字第一六二二號判決，亦同
          此見解。從而本件首應審酌者，乃被告等對上開山坡地是否有承租權或使
          用權。經查：本件系爭土地之所有權人為中華民國，管理者為行政院原住
          民委員會，被告乙○○對該筆土地固享有地上權，惟其權利存續期間為八
          十四年四月七日起至八十九年四月七日止，此有土地登記謄本一份附卷可
          參，顯見被告於八十九年六月間對上開土地進行開挖時，已非合法之權利
          人。是被告等若在該山坡地進行墾殖、開發或從事同條例第九條第一款至
          第九款之開發行為，應係觸犯該條例第三十四條之罪，而非同條例第三十
          五條之罪。換言之，本件被告等之開挖山坡地之行為，是否構成犯罪，應
          取決於是否「擅自」墾殖，而非取決於是否擬具水土保持計畫，合先敘明
          。
    （二）又山坡地保育利用條例第三十四條第一項之在公有或他人山坡地內，擅自
          墾植或設置工作物罪，係指未經監管權人之同意而為墾植或設置工作物之
          行為，苟已事先經監管權人之同意，即無成立該罪之餘地，至於該監管權
          人對外權利有無受限或是否擅權處理，要係其監管權人與所有權人或其他
          有權人之內部關係，不能據以逕認第三人觸犯上開罪責。最高法院八十四
          年度上訴字第五三七三號判決亦同此見解。經查：被告於從事本件山坡地
          之開挖前，已事先向高雄縣鄉公所承辦人員丁○○口頭申請，並徵得其同
          意等情，業據證人丁○○於偵訊及本院審理中證述屬實。其於本院審理時
          證稱：「被告丙○○在開挖前二個禮拜到鄉公所找我，他說舊有的農路要
          整修，問我可不可以，我就跟他去現場勘查，發現農路上方因為鄉公所修
          築產業道路，部分土石淹沒農路，我就答應他們可以將土石清除。」「如
          果是開挖的山坡地才須提供相關資料由鄉公所轉縣政府申請，因為我認為
          本件是整修舊有道路，所以我就口頭答應。」等語（見本院九十年五月十
          日訊問筆錄）。顯見被告等進行該山坡地之開挖，確有經鄉公所承辦人員
          之同意。至鄉公所之承辦人員是否有權決定被告等無庸提出書面申請或是
          否有權決定被告能否進行開挖等，均屬山坡地之監管權人之內部關係，揆
          諸前開說明，即難認被告等係擅自進行山坡地之開挖。此外，復查無其他
          積極之證據足資認定被告有違反山坡地保育利用條例之犯行，自屬不能證
          明被告犯罪，依法應為無罪之諭知。
三、又本件公訴人另認被告上開行為同時觸犯刑法第三百二十條第二項之竊佔罪，惟
    按竊佔罪係乘人不知之際，以和平方法擅自佔據他人之不動產，而侵害他人支配
    權為構成要件。經查，被告等於從事上開山坡地之開挖之初，既徵得鄉公所業務
    承辦人員之同意，已如前述，顯見被告並無乘人不知之際，而竊佔他人不動產之
    行為，所為即與竊佔罪之構成要件有間，從而被告之行為亦不構成刑法第三百二
    十條第二項之竊佔罪，附此敘明。
據上論斷，應依刑事訴訟法第三百零一條條第一項，判決如主文。
中      華      民      國      九十      年      七      月  三十一    日
                                  臺灣高雄地方法院刑事第二庭
                                      審判長法  官  黃三友
                                            法  官  李代昌
                                            法  官  高英賓
右正本證明與原本無異。
如不服本判決，應於判決送達後十日內，向本院提出上訴狀。
                                            書記官  林雯琪
中      華      民      國      九十      年      七      月  三十一    日


司法院資訊處製作；財團法人民間司法改革基金會備份。
